ACORDAO-COMPLETO-2534800

ACÓRDÃO 5976/2022 ATA 32/2022 - PRIMEIRA CÂMARA

VISTOS, relatados e discutidos estes autos de tomada de contas especial instaurada pela Caixa Econômica Federal, em desfavor da Sra. Gabriela Braun da Silva, ex-empregada, em razão de danos ao erário decorrentes de transações financeiras irregulares em contas de clientes, no âmbito da Agência Praça da Alfandega/RS, 
ACORDAM os Ministros do Tribunal de Contas da União, reunidos em sessão de 1ª Câmara, ante as razões expostas pelo Relator, em:
9.1. rejeitar as alegações de defesa apresentadas pela Sra. Gabriela Braun da Silva (CPF XXX.330.600-XX) ;
9.2. julgar irregulares as contas da Sra. Gabriela Braun da Silva (CPF XXX.330.600-XX) , com fundamento nos arts. 1º, inciso I, 16, inciso III, alínea "d", da Lei 8.443/1992, c/c os arts. 19 e 23, inciso III, da mesma Lei, condenando-a ao pagamento da quantia a seguir especificada, com fixação do prazo de 15 (quinze) dias, a contar da notificação, para comprovar, perante o Tribunal (art. 214, III, "a", do Regimento Interno) , o recolhimento da dívida aos cofres da Caixa Econômica Federal, atualizada monetariamente e acrescida dos juros de mora, calculados a partir das datas indicadas, até a data do recolhimento, na forma da legislação em vigor:
	Data de ocorrência
	Valor histórico (R$) 

	13/9/2018
	11.914,21

	10/9/2019
	9.500,00

	10/9/2019
	6.500,00

	10/9/2019
	1.390,00

	10/9/2019
	9.234,72

	10/9/2019
	7.000,00

	10/9/2019
	2.717,86

	10/9/2019
	7.000,00

	10/9/2019
	25.000,00

	10/9/2019
	16.000,00

	10/9/2019
	4.000,00

	10/9/2019
	17.000,00

9.3. aplicar à Sra. Gabriela Braun da Silva (CPF XXX.330.600-XX) a multa prevista no art. 57 da Lei 8.443/1992, no valor de R$ 30.000,00, com a fixação do prazo de quinze dias, a contar da notificação, para comprovar, perante o Tribunal (art. 214, inciso III, alínea "a", do Regimento Interno) , o recolhimento da dívida aos cofres do Tesouro Nacional, atualizada monetariamente desde a data deste Acórdão até a data do efetivo recolhimento, se paga após o vencimento, na forma da legislação em vigor;
9.4. autorizar, desde logo, nos termos do art. 28, inciso II, da Lei 8.443/1992, a cobrança judicial das dívidas caso não atendidas as notificações;
9.5. enviar cópia deste Acórdão à responsável e à Caixa Econômica Federal, para ciência; bem como à Procuradoria da República no Estado do Rio Grande do Sul, para adoção das medidas que entender cabíveis, nos termos do § 3º do art. 16 da Lei 8.443/1992, c/c o § 7º do art. 209 do Regimento Interno do TCU.

Tomada de contas especial instaurada pela Caixa Econômica Federal, em razão de danos ao erário decorrentes de transações financeiras irregulares em contas de clientes, no âmbito da Agência Praça da Alfandega/RS

Primeira Câmara

Caixa Econômica Federal.

3. Responsável: Gabriela Braun da Silva (CPF XXX.330.600-XX).

13.1. Ministro presente: Vital do Rêgo (na Presidência).
13.2. Ministros-Substitutos convocados: Augusto Sherman Cavalcanti (Relator) e Weder de Oliveira.

AUGUSTO SHERMAN

Adoto, como relatório, a instrução elaborada no âmbito da Secretaria de Controle Externo de Tomada de Contas Especial, que contou com a anuência dos dirigentes da unidade técnica (peças 85-87) :
"INTRODUÇÃO
Cuidam os autos de tomada de contas especial instaurada pela Caixa Econômica Federal, em desfavor de Gabriela Braun da Silva (CPF: XXX.330.600-XX) , em razão de prática de qualquer ato ilegal, ilegítimo ou antieconômico de que resulte dano ao erário, dos recursos aplicados no âmbito do Irregularidades em transações financeiras em contas de clientes de titularidades falecidos, no âmbito da Agência Praça da Alfandega/RS.
HISTÓRICO
Em 7/1/2020, com fundamento na IN/TCU 71/2012, alterada pela IN/TCU 76/2016, e DN/TCU 155/2016, o dirigente da instituição Caixa Econômica Federal autorizou a instauração da tomada de contas especial (peça 49) . O processo foi registrado no sistema e-TCE com o número 1549/2020.
O fundamento para a instauração da Tomada de Contas Especial, conforme consignado na matriz de responsabilização elaborada pelo tomador de contas, foi a constatação da seguinte irregularidade: 
A negligência ficou evidenciada no desempenho das atividades pela ex-empregada, usando da confiança de colegas de trabalho e das prerrogativas da função de confiança, quando efetuou movimentações financeiras fraudulentas em contas de clientes falecidos em benefício próprio e familiares.
A responsável arrolada na fase interna foi devidamente comunicada e, diante da ausência de justificativas suficientes para elidir a irregularidade e da não devolução dos recursos, instaurou-se a tomada de contas especial.
No relatório (peça 55) , o tomador de contas concluiu que o prejuízo importaria no valor original de R$ 117.256,79, imputando-se a responsabilidade a Gabriela Braun da Silva, Gerente Relacionamento PF, no período de 28/6/2011 a 10/7/2017, na condição de contratado. 
Em 9/10/2020, a Controladoria-Geral da União emitiu o relatório de auditoria (peça 59) , em concordância com o relatório do tomador de contas. O certificado de auditoria e o parecer do dirigente do órgão de controle interno concluíram pela irregularidade das presentes contas (peças 60 e 61) .
Em 14/10/2020, o ministro responsável pela área atestou haver tomado conhecimento das conclusões contidas no relatório e certificado de auditoria, bem como do parecer conclusivo do dirigente do órgão de controle interno, manifestando-se pela irregularidade das contas, e determinou o encaminhamento do processo ao Tribunal de Contas da União (peça 62) .
Na instrução inicial (peça 66) , analisando-se os documentos nos autos, concluiu-se pela necessidade de realização de citação para a seguinte irregularidade: 
8.1.	Irregularidade 1: movimentações financeiras fraudulentas em contas de clientes falecidos em benefício próprio e familiares.
8.1.1.		Evidências da irregularidade: documentos técnicos presentes nas peças 26, 28, 33 e 34.
8.1.2.		Normas infringidas: MN C0020 - Conta Corrente Pessoa Física v074 Itens: 3.6.6.2; 3.6.6.2.1; 4.3.10; 4.3.10.1; 4.3.10.1.1 e 4.3.10.2. MN CO058 Cheque - Pessoa Física v053 Itens: 3.7.4 e 3.7.4.1. . MN C0396 Manutenção de Créditos Comerciais - PF E PJ v018 Item: 4.2.4.1.1 MN CR 266 Eventos de Risco Operacional v012 Itens: 3.3.1.4.1 e 3.3.1.4.2. MN RH 053 Regulamento de Pessoal v006 - Anexo I Itens: 9; 9.2; 9.2.1; 9.2.1.2; 9.2.1.11; 9.2.1.22; 9.3; 9.3.1; 9.3.1.3 e 9.3.1.4. RH 200 - Código de Ética da Caixa, v004  Item: 1.2.11.2.5 .
8.2.		Débitos relacionados à responsável Gabriela Braun da Silva (CPF: XXX.330.600-XX) :
	Data de ocorrência
	Valor histórico (R$) 

	13/9/2018
	11.914,21

	10/9/2019
	9.500,00

	10/9/2019
	6.500,00

	10/9/2019
	1.390,00

	10/9/2019
	9.234,72

	10/9/2019
	7.000,00

	10/9/2019
	2.717,86

	10/9/2019
	7.000,00

	10/9/2019
	25.000,00

	10/9/2019
	16.000,00

	10/9/2019
	4.000,00

	10/9/2019
	17.000,00

8.2.1.	Cofre credor: Caixa Econômica Federal.
8.2.2.	Responsável: Gabriela Braun da Silva (CPF: XXX.330.600-XX) .
8.2.2.1.	Conduta: realizar movimentações financeiras irregulares de recursos da Caixa Econômica Federal descumprindo deveres funcionais.
8.2.2.2.	Nexo de causalidade: A realização de transferências fraudulentas resultou em dano ao erário.
8.2.2.3.	Culpabilidade: não há excludentes de ilicitude, de culpabilidade e de punibilidade; é razoável supor que a responsável tinha consciência da ilicitude de sua conduta; era exigível conduta diversa da praticada, qual seja, cumprir de forma estrita os seus deveres funcionais estabelecidos nos normativos da entidade. 
Encaminhamento: citação.
Em cumprimento ao pronunciamento da unidade (peça 68) , foi efetuada citação da responsável, nos moldes adiante:
Gabriela Braun da Silva - promovida a citação da responsável, conforme delineado adiante:
	Comunicação: Ofício 64945/2021 - Seproc (peça 72) 
Data da Expedição: 6/12/2021
Data da Ciência: 13/12/2021 (peça 74) 
Nome Recebedor: José Ronaldo Pereira
Observação: Ofício enviado para o endereço do responsável, conforme pesquisa na base de dados no sistema da Receita Federal, custodiada pelo TCU .
Fim do prazo para a defesa: 28/12/2021
	
	Comunicação: Ofício 64946/2021 - Seproc (peça 71) 
Data da Expedição: 6/12/2021
Data da Ciência: 13/12/2021 (peça 73) 
Nome Recebedor: José Ronaldo Pereira
Observação: Ofício enviado para o endereço do responsável, conforme pesquisa na base de dados no sistema do Renach, custodiada pelo TCU .
Fim do prazo para a defesa: 28/12/2021
	
Conforme Despacho de Conclusão das Comunicações Processuais (peça 84) , as providências inerentes às comunicações processuais foram concluídas. 
Transcorrido o prazo regimental, a responsável Gabriela Braun da Silva apresentou defesa, que será analisada na seção Exame Técnico.
ANÁLISE DOS PRESSUPOSTOS DE PROCEDIBILIDADE DA IN/TCU 71/2012
Avaliação de Viabilidade do Exercício do Contraditório e Ampla Defesa
Verifica-se que não houve o transcurso de mais de dez anos desde o fato gerador sem que tenha havido a notificação da responsável pela autoridade administrativa federal competente (art. 6º, inciso II, c/c art. 19 da IN/TCU 71/2012, modificada pela IN/TCU 76/2016) , uma vez que o fato gerador da irregularidade sancionada ocorreu em 10/9/2019, e a responsável foi notificada sobre a irregularidade pela autoridade administrativa competente conforme segue:
13.1.	Gabriela Braun da Silva, por meio do ofício acostado à peça 37, recebido em 12/5/2020, conforme AR (peça 38) .
Valor de Constituição da TCE 	
Verifica-se, ainda, que o valor original do débito, cujo fato gerador ocorreu após 1/1/2017, é de R$ 117.256,79, portanto superior ao limite mínimo de R$ 100.000,00, na forma estabelecida conforme os arts. 6º, inciso I, e 19 da IN/TCU 71/2012, modificada pela IN/TCU 76/2016. 
OUTROS PROCESSOS/DÉBITOS NOS SISTEMAS DO TCU COM OS MESMOS RESPONSÁVEIS
Informa-se que não foi encontrado débito imputável à responsável em outros processos no Tribunal.
A tomada de contas especial está, assim, devidamente constituída e em condição de ser instruída.
EXAME TÉCNICO
Da defesa da responsável Gabriela Braun da Silva
A responsável Gabriela Braun da Silva apresentou defesa, que passa a ser analisada em seguida:
Argumento 1 (peça 76, p. 2) :
18.1.	A responsável alega que há Ausência de Justa Causa para a instauração da presente TCE, uma vez que ainda está em curso as demais medidas administrativas (Processo Disciplinar e Civil nº RS.0428.2018.C.000253) e, inclusive, judiciais (no âmbito tanto da Justiça do Trabalho, como da Justiça Federal Cível e Criminal) , com o objetivo de promover o devido ressarcimento do dano.
18.2.	Segundo a responsável, o processo na justiça do trabalho teria anulado o processo administrativo, fato que seria impeditivo para a instauração desta TCE.
Análise do argumento 1: 
19.1.	A responsável confunde a instância administrativa desta Tomada de Contas Especial, regulada pela Lei 8.443/1992, com as demais instâncias: cível, criminal e trabalhista, tratadas no âmbito judicial e regulada por leis específicas.
19.2.	A independência das instâncias só deixa de prevalecer quando a decisão judicial que declara a inexistência do fato ou nega sua autoria é proferida em ação de natureza criminal. Tratando-se de ação de Trabalhista, prevalece a regra geral, que é a incomunicabilidade das instancias civil, penal, trabalhista e administrativa. Esse entendimento acerca da incomunicabilidade das decisões judiciais em ações civis e decisões do Tribunal de Contas da União (TCU) é pacífico nessa Corte de Contas, tendo sido proferida, por exemplo, no Acórdão 2983/2016-TCU-Primeira Câmara, em processo de relatoria do Exmo. Ministro Bruno Dantas.
19.3.	No presente caso, a defesa não apresentou decisão penal, com fundamentação que pudesse ser utilizada para exclui-la do polo passivo desta TCE.
19.4.	De outro modo, com relação à possível anulação do processo administrativo, por força de decisão da Justiça do Trabalho, tratando dos mesmos fatos aqui analisados, deve ser observado que, o Tribunal de Contas da União possui jurisdição e competência próprias estabelecidas pela Constituição Federal e pela sua Lei Orgânica (Lei 8.443/92) . Por isso, não obsta a sua atuação o fato de tramitar no âmbito do poder judiciário ação, versando  sobre  o mesmo  assunto, ou que tenha anulado o processo administrativo originário, dado  o princípio   da independência   das instâncias.
19.5.	Sobre esse tema, o Supremo Tribunal Federal tem apoiado a tese da independência entre as instâncias administrativa e as demais (Mandados de Segurança 26.969-DF e 25.880-DF) , no que é acompanhado pelo Superior Tribunal de Justiça (MS 7080-DF, MS 7138-DF e 7042-DF) , corroborando, por extensão, o entendimento esposado por esta Corte de Contas.
19.6.	Nesse sentido são os Acórdão 3036/2015-TCU-Plenário, rel. Marcos Bemquerer; 10.042/2015-TCU - 2ª Câmara, rel. Marcos Bemquerer; 7.752/2015-TCU - 1ª Câmara, rel. José Múcio Monteiro; 7.475/2015-TCU - 1ª Câmara, rel. José Múcio Monteiro; 7.123/2014-TCU - 1ª Câmara, rel. Bruno Dantas.
19.7.	Portanto, não há impedimento para a instauração desta TCE, conforme alegado pela responsável, considerando que a decisão em ação judicial na Justiça Trabalhista, em curso, sobre os fatos objeto de análise pelo TCU não gera relação de prejudicialidade a ensejar o sobrestamento ou o arquivamento dos autos  nesta Corte, por força da independência  das instâncias.
19.8.	Assim, ante a incomunicabilidade das instâncias, não se acatam os argumentos da responsável, com o prosseguimento desta TCE.
Argumento 2 (peça 76, p. 4) :
20.1.	O responsável alega que as mesmas questões discutidas no âmbito desse processo do TCU são, de igual modo, objeto de Ação de Cobrança na Justiça Federal. Desta forma, foi querida a suspensão desta TCE.
Análise do argumento 2: 
21.1.	Ação e cobrança (nº 5057464-21.2019.4.04.7100) , perante a MM. 3ª Vara Federal de Porto Alegre/RS, cuja decisão transitou em julgado recentemente (29/novembro/2021) , na qual objetiva também o ressarcimento dos mesmos danos materiais objeto da presente TCE .
21.2.	Eventuais sentenças proferidas pelo juízo cível não vinculam a decisão administrativa a ser proferida por este Tribunal, e não acarretam qualquer prejuízo à competência exclusiva do TCU em verificar a boa e regular aplicação dos recursos federais.
	A sentença proferida pelo juízo cível, sob qualquer fundamento, não vincula a decisão administrativa proferida pelo TCU, em razão do princípio da independência das instâncias. Apenas a sentença absolutória no juízo criminal fundada no reconhecimento da inexistência material do fato ou na negativa de autoria tem habilidade para impedir a responsabilização civil e administrativa do agente. (Enunciado, Acórdão 6903/2018-TCU-Segunda Câmara, relatora Ministra Ana Arraes, Acórdão 131/2017-TCU-Plenário, relator Ministro Walton Alencar Rodrigues) .
21.3.	Ante a impossibilidade de interrupção da presente TCE, em virtude da falta de elementos jurisprudenciais que acolham o pedido da defesa, não se acolhem os argumentos da defesa.
Argumento 3 (peça 76, p.3) :
22.1.	O responsável alega que em ação penal existente, no âmbito da Justiça Criminal realizou Acordo de não Persecução Penal (ANPP nº 5081467-69.2021.4.04.7100) , inclusive, já homologado (em 06/dezembro/2021) pelo MM. Juízo da 11ª Vara Federal de Porto Alegre/RS, no qual uma das condições impostas foi justamente: "Reparar integralmente o dano levado ao erário, no valor de R$114.514,21 (cento e quatorze mil, quinhentos e quatorze reais e vinte e um centavos) , cujo pagamento se procederá na forma parcelada, em prestações fixadas no valor deR$1.575,24 entre os meses de janeiro a novembro, e R$5.575,24 nos meses de dezembro de cada ano".
Análise do argumento 3: 
23.1.	O responsável busca sua isenção na instância administrativa desta Tomada de Contas Especial, regulada pela Lei 8.443/1992, em virtude de acordo tratada no âmbito judicial criminal, alegando o possível bis in idem.
23.2.	Eventuais sentenças proferidas pelo juízo criminal não vinculam a decisão administrativa a ser proferida por este Tribunal, e não acarretam qualquer prejuízo à competência exclusiva do TCU em verificar a boa e regular aplicação dos recursos federais. Apenas a sentença absolutória no juízo criminal fundada no reconhecimento da inexistência material do fato ou na negativa de autoria tem habilidade para impedir a responsabilização civil e administrativa do agente. (Enunciado, Acórdão 6903/2018-TCU-Segunda Câmara, relatora Ministra Ana Arraes, Acórdão 131/2017-TCU-Plenário, relator Ministro Walton Alencar Rodrigues) .
23.3.	Quanto ao bis in idem, a impossibilidade de se pagar em duplicidade deve ser arguida pela defesa no momento da ação de cobrança executiva efetuada pela Advocacia Geral da União. O débito porventura já pago será abatido numa eventual ação de cobrança proveniente de julgamento desta TCE, não acarretando a duplicidade de ressarcimento.
23.4.	Desse modo, o acordo feito na Justiça Federal não impede o prosseguimento desta TCE. Uma vez, que não desconstituiu o fato ou a autoria. Assim, ante a impossibilidade de validação do acordo feito na instância criminal, por parte dessa Egrégia Corte de Contas, não se acatam os argumentos da defesa.
Da análise procedida acima, verifica-se que os argumentos de defesa não foram suficientes para elidir a irregularidade pela qual está sendo responsabilizada, de forma que devem ser rejeitados.
Não há elementos para que se possa efetivamente aferir e reconhecer a ocorrência de boa-fé na conduta de Gabriela Braun da Silva, podendo este Tribunal, desde logo, proferir o julgamento de mérito pela irregularidade das contas, conforme os termos dos §§ 2º e 6º do art. 202 do Regimento Interno do TCU, condenando-se a responsável ao débito apurado e aplicando-lhe a multa prevista no art. 57, da Lei 8.443/1992.
Prescrição da Pretensão Punitiva
Vale ressaltar que a pretensão punitiva do TCU, conforme Acórdão 1441/2016-TCU-Plenário, Relator Benjamin Zymler, que uniformizou a jurisprudência acerca dessa questão, subordina-se ao prazo geral de prescrição indicado no art. 205 do Código Civil, que é de dez anos, contado da data de ocorrência da irregularidade sancionada, nos termos do art. 189 do Código Civil, sendo este prazo interrompido pelo ato que ordenar a citação, a audiência ou a oitiva da responsável.
No caso em exame, não ocorreu a prescrição, uma vez que a irregularidade sancionada ocorreu em 10/9/2019, e o ato de ordenação da citação ocorreu em 16/11/2021.
CONCLUSÃO
Em face da análise promovida na seção "Exame Técnico", propõe-se rejeitar as alegações de defesa de Gabriela Braun da Silva, uma vez que não foram suficientes para sanar as irregularidades a ela atribuídas e nem afastar o débito apurado. Ademais, inexistem nos autos elementos que demonstrem a boa-fé da responsável ou a ocorrência de outras excludentes de culpabilidade.
Verifica-se também que não houve a prescrição da pretensão punitiva, conforme análise já realizada.
Tendo em vista que não constam dos autos elementos que permitam reconhecer a boa-fé do responsável, sugere-se que as suas contas sejam julgadas irregulares, nos termos do art. 202, § 6º, do Regimento Interno do TCU, com a imputação do débito atualizado monetariamente e acrescido de juros de mora, nos termos do art. 202, § 1º do Regimento Interno do TCU, descontado o valor eventualmente recolhido, com a aplicação da multa prevista no art. 57 da Lei 8.443/1992.
Por fim, como não houve elementos que pudessem modificar o entendimento acerca das irregularidades em apuração, mantém-se a matriz de responsabilização presente na peça 65.
PROPOSTA DE ENCAMINHAMENTO
Diante do exposto, submetemos os autos à consideração superior, propondo ao Tribunal:
a)	rejeitar as alegações de defesa apresentadas pela responsável Gabriela Braun da Silva (CPF: XXX.330.600-XX) ; 
b)	julgar irregulares, nos termos dos arts. 1º, inciso I, 16, inciso III, alínea "d", da Lei 8.443/1992, c/c os arts. 19 e 23, inciso III, da mesma Lei, as contas da responsável Gabriela Braun da Silva (CPF: XXX.330.600-XX) , condenando-o ao pagamento das importâncias a seguir especificadas, atualizadas monetariamente e acrescidas dos juros de mora, calculadas a partir das datas discriminadas até a data da efetiva quitação do débito, fixando-lhe o prazo de quinze dias, para que comprove, perante o Tribunal, o recolhimento das referidas quantias aos cofres do Caixa Econômica Federal, nos termos do art. 23, inciso III, alínea "a", da citada lei, c/c o art. 214, inciso III, alínea "a", do Regimento Interno do TCU.  
		Débitos relacionados à responsável Gabriela Braun da Silva (CPF: XXX.330.600-XX) :
	Data de ocorrência
	Valor histórico (R$) 

	13/9/2018
	11.914,21

	10/9/2019
	9.500,00

	10/9/2019
	6.500,00

	10/9/2019
	1.390,00

	10/9/2019
	9.234,72

	10/9/2019
	7.000,00

	10/9/2019
	2.717,86

	10/9/2019
	7.000,00

	10/9/2019
	25.000,00

	10/9/2019
	16.000,00

	10/9/2019
	4.000,00

	10/9/2019
	17.000,00

Valor atualizado do débito (com juros) em 8/3/2022: R$ 130.628,34.
c)	aplicar à responsável Gabriela Braun da Silva (CPF: XXX.330.600-XX) , a multa prevista no art. 57 da Lei 8.443/1992 c/c o art. 267 do Regimento Interno do TCU, fixando-lhe o prazo de quinze dias, a contar da notificação, para que comprove, perante o Tribunal (art. 214, III, alínea "a", do Regimento Interno do TCU) , o recolhimento da dívida aos cofres do Tesouro Nacional, atualizada monetariamente desde a data do acórdão que vier a ser proferido por este Tribunal até a data do efetivo recolhimento, se paga após o vencimento, na forma da legislação em vigor;
d)	autorizar, desde logo, a cobrança judicial das dívidas, caso não atendida a notificação, na forma do disposto no art. 28, inciso II, da Lei 8.443/1992;
e)	autorizar também, desde logo, se requerido, com fundamento no art. 26, da Lei 8.443, de 1992, c/c o art. 217, §1º do Regimento Interno do TCU, o parcelamento da (s) dívida (s) em até 36 parcelas, incidindo, sobre cada parcela, corrigida monetariamente, os correspondentes acréscimos legais, fixando-lhe o prazo de quinze dias, a contar do recebimento da notificação, para comprovar, perante o Tribunal, o recolhimento da primeira parcela, e de trinta dias, a contar da parcela anterior, para comprovar os recolhimentos das demais parcelas, devendo incidir, sobre cada valor mensal, atualizado monetariamente, os juros de mora devidos, no caso do débito, na forma prevista na legislação em vigor, alertando o responsável de que a falta de comprovação do recolhimento de qualquer parcela importará o vencimento antecipado do saldo devedor, nos termos do § 2º do art. 217 do Regimento Interno deste Tribunal; 
f)	enviar cópia do Acórdão a ser prolatado à Procuradoria da República no Estado do RS, nos termos do § 3º do art. 16 da Lei 8.443/1992, c/c o § 7º do art. 209 do Regimento Interno do TCU, para adoção das medidas cabíveis; e
g)	enviar cópia do Acórdão que vier a ser proferido ao Caixa Econômica Federal e ao responsável, para ciência;
h)	informar à Procuradoria da República no Estado do RS, ao Caixa Econômica Federal e ao responsável que a presente deliberação, acompanhada do Relatório e do Voto que a fundamenta, está disponível para a consulta no endereço www.tcu.gov.br/acordaos, além de esclarecer que, caso requerido, o TCU poderá fornecer sem custos as correspondentes cópias, de forma impressa; e
i) informar à Procuradoria da República no Estado de RS que, nos termos do parágrafo único do art. 62 da Resolução TCU 259/2014, os procuradores e membros do Ministério Público credenciados nesta Corte podem acessar os presentes autos de forma eletrônica e automática, ressalvados apenas os casos de eventuais peças classificadas como sigilosas, as quais requerem solicitação formal."
2.	O Ministério Público, representado pelo Procurador Marinus Eduardo De Vries Marsico, manifesta-se de acordo com a proposta da unidade técnica (peça 88) .
	É o relatório.

Ronaldo Costalunga Gotuzzo (OAB/RS 51.983) e outros, representando Gabriela Braun da Silva.

Procurador Marinus Eduardo De Vries Marsico.

TOMADA DE CONTAS ESPECIAL. DESVIO DE RECURSOS POR EX-EMPREGADA DA CAIXA. CITAÇÃO. ALEGAÇÕES DE DEFESA INSUFICIENTES PARA A RESPONSABILIZAÇÃO. CONTAS IRREGULARES. DÉBITO. MULTA.

TOMADA DE CONTAS ESPECIAL (TCE)

Secretaria de Controle Externo de Tomada de Contas Especial (SecexTCE)

Em apreciação, tomada de contas especial instaurada pela Caixa Econômica Federal, em desfavor da Sra. Gabriela Braun da Silva, ex-empregada, em razão de danos ao erário decorrentes de transações financeiras irregulares em contas de clientes, no âmbito da Agência Praça da Alfandega/RS.
2.	Segundo apurado, a responsável efetuou movimentações financeiras fraudulentas em contas de clientes falecidos em benefício próprio e de familiares, no montante total de R$ 117.256,79.
3.	Realizada a citação, a Secex/TCE propõe rejeitar as alegações de defesa apresentadas, uma vez que não foram suficientes para sanar as irregularidades nem afastar o débito, além de julgar irregulares as contas da Sra. Gabriela Braun da Silva, condená-la ao pagamento do montante apurado e aplicar a multa prevista no art. 57 da Lei 8.443/1992 (peça 85) .
4.	O Ministério Público manifesta-se de acordo com a proposta (peça 88) .
5.	Anuo, de igual forma, ao encaminhamento formulado pela unidade técnica, de modo que adoto sua análise como razão de decidir, sem prejuízo das considerações adicionais adiante expostas.
6.	A responsável não nega os desvios, mas sim requer a declaração de ausência de justa causa para a instauração da presente ação, à luz do disposto no art. 4º, caput, da IN/TCU 71/2012, uma vez que ainda em curso as demais medidas administrativas (Processo Disciplinar e Civil RS.0428.2018.C.000253) e judiciais (no âmbito da Justiça do Trabalho, da Justiça Federal Cível e Criminal) , com o objetivo de promover o devido ressarcimento do dano; o reconhecimento da impossibilidade jurídica de instauração da TCE, com base na Resolução CDR/PO 002/2019, uma vez que seus efeitos encontram-se suspensos, por conta da declaração de nulidade dos PDCs RS.0428.2018.C.000253 e RS.0428.2018.G.000345, quando do julgamento do Recurso Ordinário 0020902- 68.2019.5.04.0002, pela MM. 3ª Turma do Tribunal Regional do Trabalho da 4ª Região (TRT4) ; bem como o reconhecimento de que a presente pretensão de ressarcimento do suposto dano ao erário configura bis in idem, diante da celebração de acordo de não persecução penal (ANPP 5081467-69.2021.4.04.7100) , perante o MM. Juízo da 11ª Vara Federal de Porto Alegre/RS (JFRS) .
7.	Tais alegações, como visto, não procedem.
8.	De acordo com a mencionada IN/TCU 71/2012, art. 4º, a autoridade competente deve providenciar a imediata instauração de tomada de contas especial, esgotadas as medidas administrativas de que trata o art. 3º, quais sejam "medidas administrativas para caracterização ou elisão do dano".
9.	Cabe esclarecer que as medidas administrativas que antecedem a TCE não possuem rito próprio, sendo certo que "devem observar os princípios norteadores dos processos administrativos consubstanciados no art. 2º da Lei 9.784, de 29/1/1999, entre os quais, o do contraditório", consoante disposto no Acórdão 2010/2020-TCU-Plenário (Relator Ministro Aroldo Cedraz) .
10.	Assim, não se exige aguardar a conclusão de outros processos, mas sim que sejam adotadas as medidas para caracterização ou elisão do dano, observados os princípios norteadores dos processos administrativos.
11.	No caso concreto, a Caixa juntou aos autos todos os elementos que demonstram a adoção das medidas administrativas requeridas, a exemplo dos documentos e provas das transações (peças 9-12) , documentos de clientes e familiares (peças 14-19) , notificações de cobrança para regularização do débito (peças 37-40) , entre outros, o que afasta o argumento de ausência de justa causa para a instauração da TCE.
12.	Lembro ainda que, nos termos do §4º do art. 4º da IN/TCU 71/2012, o TCU pode determinar a instauração de tomada de contas especial independentemente das medidas administrativas adotadas.
13.	Tais fundamentos rechaçam também a alegação de que resta inviável a pretensão de aplicar punição à responsável com base em processo administrativo declarado nulo pelo Poder Judiciário e, em consequência, o requerimento de reconhecimento da impossibilidade jurídica de instauração da TCE, com apoio na Resolução CDR/PO 002/2019.
14.	A presente TCE, mesmo que tenha adotado as conclusões do relatório de sindicância e da decisão de aplicação da penalidade disciplinar de rescisão do contrato de trabalho por justa causa para reforçar a responsabilidade da ex-empregada pelo dano apurado, delas independe. Outros documentos constantes dos autos, a exemplo dos já mencionados, dão suporte à responsabilização da ex-empregada, a qual, inclusive, não questiona a autoria das irregularidades.
15.	Ademais, conforme ressaltado pela unidade técnica, é pacífica a jurisprudência desta Corte quanto ao princípio da independência das instâncias. Com amparo nesse firme entendimento, a seguir exposto, não favorece à responsável as alegações de bis in idem e de que a Administração busca a reparação de um mesmo dano, concomitantemente, por inúmeras vias:
Acórdão 1038/2019-TCU-Plenário (Relator Ministro Benjamin Zymler) 
"20.Quanto à próxima alegação, registro que não há litispendência entre processos em curso nesta Casa e outros em tramitação no Poder Judiciário, em face do princípio da independência das instâncias e da jurisdição constitucional própria e privativa do TCU. Com exceção, de que aqui não se trata, da sentença penal absolutória negando a existência do fato ou da autoria (art. 935 do Código Civil) .
21.Outrossim, não há risco de bis in idem em função de dupla condenação para o ressarcimento de débito pelo fato de que os valores eventualmente já satisfeitos em determinada instância deverão ser considerados para efeito de abatimento na execução da outra instância (nesse sentido menciono o decidido mediante os Acórdão 1000/2015-TCU-Plenário, 4.992/2018 e 10.535/2018 da 1ª Câmara e 115/2018 da 2ª Câmara) ."
16.	Ainda nesse sentido, destaco o enunciado de jurisprudência que acompanha o Acórdão 2886/2022-TCU-Primeira Câmara (Relator Ministro Walton Alencar Rodrigues) : "A existência de acordo de não persecução penal e cível, firmado com o Ministério Público Federal e homologado pelo Poder Judiciário, por meio do qual o responsável se compromete a reparar integralmente o dano ao erário, não afasta a jurisdição do TCU, diante do princípio da independência de instâncias. Eventual ressarcimento do débito no âmbito do acordo pode ser aferido na fase de cobrança executiva do título condenatório do Tribunal".
17.	Improcedente, portanto, o argumento de que a presente pretensão de ressarcimento do dano ao erário configuraria bis in idem, diante da celebração de acordo de não persecução penal, em que se comprometeu a reparar integralmente o dano, com fulcro na Lei 13.655/2018 (LINDB) , art. 22, §3º, segundo a qual "as sanções aplicadas ao agente serão levadas em conta na dosimetria das demais sanções de mesma natureza e relativas ao mesmo fato".
18.	Pertinente esclarecer que a condenação em débito em processo de TCE não possui natureza sancionatória, e sim natureza reparadora do prejuízo causado, não se aplicando o referido dispositivo à situação mencionada.
19.	Confirmada a responsabilidade da ex-empregada pelas movimentações financeiras fraudulentas e não apresentado perante este Tribunal qualquer elemento apto a elidir as irregularidades, as contas da Sra. Gabriela Braun da Silva devem ser julgadas irregulares, com fundamento no art. 16, inciso III, alínea "d", da Lei 8.443/1992, com condenação ao ressarcimento do valor total apurado e aplicação da multa prevista no art. 57 da mesma lei. 
20.	Apropriado, ainda, nos termos do art. 16, § 3º, da Lei 8.443/92 c/c o § 7º do art. 209 do RI/TCU, dar ciência da deliberação à Procuradoria da República no Estado do Rio Grande do Sul para adoção das medidas que considere cabíveis.
21.	Por fim, deixo de acolher a proposta de autorizar o parcelamento da dívida, por entender que essa medida somente deve ser adotada mediante solicitação da parte.
	Ante o exposto, manifesto-me por que o Tribunal aprove o acórdão que ora submeto à apreciação deste Colegiado.
TCU, Sala das Sessões, em 13 de setembro de 2022.
AUGUSTO SHERMAN CAVALCANTI 
Relator